臺灣高等法院民事判決
111年度重上字第41號
上  訴  人  莊隆慶  
訴訟代理人  楊舒婷律師
            孫銘豫律師
上  一  人
之複代理人  高立凱律師
被  上訴人  中國信託商業銀行股份有限公司
法定代理人  利明献  
訴訟代理人  賴盛星律師

上列當事人間請求損害賠償事件，上訴人對於中華民國110年10
月29日臺灣士林地方法院109年度重訴字第83號第一審判決提起
上訴，本院於111年5月18日言詞辯論終結，判決如下：
    主      文
上訴駁回。
第二審訴訟費用由上訴人負擔。
    事實及理由
一、上訴人主張：伊於民國106年8月在被上訴人之承德分行開設
    000000000000號支票存款帳戶（下稱系爭帳戶），兩造間有
    委任關係，依兩造間約定書第三章支票存款約定條款（下稱
    系爭支存約定條款）第9條約定，被上訴人就其受託處理支
    票提示付款事務，應負善良管理人之注意義務，而伊所簽發
    如原判決附表所示、票面金額合計新臺幣（下同）3億5000
    萬元之25張支票（下合稱系爭支票），以普通人視力即能發
    現票載金額已遭塗改，而應予退票，然被上訴人未盡其注意
    義務，仍全額付款，且違反臺灣票據交換所票據交換處理程
    序（下稱系爭票據交換程序）第12條第1項第19、28、31、4
    6款規定，致伊受有系爭支票票載金額之損失，自應對伊負
    損害賠償責任。爰依民法第544條、第184條第2項規定，擇
    一求為命被上訴人給付伊3億5000萬元，及自起訴狀繕本送
    達翌日起算法定遲延利息之判決（原審為上訴人敗訴之判決
    ，上訴人不服，提起上訴）。並於本院上訴聲明：㈠原判決
    廢棄。㈡被上訴人應給付上訴人3億5000萬元，及自訴狀繕本
    送達翌日起至清償日止按年息5%計算之利息。㈢願供擔保請
    准宣告假執行。
二、被上訴人則以：系爭支票係因上訴人財務週轉所需，而簽發
    調借款項，上訴人於發票人欄簽名後交付並授權訴外人謝嘉
    入等填載票面金額及日期後交付予金主，縱金額非上訴人親
    自填寫，其仍應負授權人及負發票人之責，況系爭支票係於
    執票人屆期提示，而系爭支票帳戶存款不足，上訴人經伊逐
    一通知，方於當日補足應付票款以供付款，且未向伊表示系
    爭支票有遭偽造、變造或塗改情事，則伊依系爭支票所載金
    額付款，自不負違約責任。又系爭支票依內政部警政署刑事
    警察局（下稱刑事警察局）鑑定結果，雖研判金額欄有遭塗
    改痕跡，惟此係鑑識機構以進行刑事犯罪偵查之光譜影像比
    對儀檢視所得之結果，非屬銀行業日常業務之辨識方式；而
    系爭支票上所載之「金額」甚為清晰，伊之承辦人員以肉眼
    辨識認無「字經擦改（改寫）」、「使用易擦拭或易退色之
    筆填寫」、「文字不清」或「偽造或變造」等情後始行付款
    ，已盡受任人注意義務，並無上訴人所稱過失，則上訴人依
    民法第544條、第184條第2項等規定請求伊賠償系爭支票之
    票載金額，並無理由等語，資為抗辯。並於本院答辯聲明：
    如主文所示。
三、查，㈠上訴人於106年8月在被上訴人之承德分行開設系爭帳
    戶；㈡兩造有關系爭帳戶支票兌領之金額字跡糾紛，係依系
    爭支存約定條款第9條約定；㈢上訴人係為籌措資金而在系爭
    支票之發票人欄簽名，其餘空白授權，並交由訴外人謝嘉入
    對外調借資金；㈣系爭支票均經提示兌現等情，有系爭帳戶
    交易明細、系爭支票、系爭支存約定條款在卷可參（見原審
    卷一第76至90、134至140、24至74、118至122頁），且為兩
    造所不爭執（見本院卷第89至90頁），堪信為真。
四、本件應審究者為㈠系爭支票之簽發及提示付款之客觀情況為
    何？㈡被上訴人是否應就系爭支票之付款，對上訴人負民法
    第544條、第184條第2項之損害賠償責任？茲分述如下：
㈠、系爭支票之簽發及提示付款之客觀情況為何？
　　⒈查系爭支票係上訴人為籌措資金，在發票人欄簽名，其餘
      則空白授權，交由謝嘉入對外調借資金使用乙節，為兩造
      所不爭執（見上開不爭執事項㈢），則上訴人就其所簽發
      並交付謝嘉入之系爭支票，自已授權謝嘉入填寫金額後持
      以對外調借款項；又系爭支票嗣經執票人屆期提示，被上
      訴人則依票面金額付款，亦有系爭帳戶交易明細在卷可憑
      （見原審卷一第134至140頁），且為兩造所不爭執（見上
      開不爭執事項㈣），堪認屬實。
　　⒉而系爭支票之票面金額，證人謝嘉入在另案臺灣新北地方
      法院107年度重訴字第685號清償借款事件則證述：上訴人
      從105年底起，開他個人支票請伊向他人調借現金，上訴
      人先用鉛筆預寫金額，因金主不接受用鉛筆寫金額，所以
      後來上訴人拿簽好姓名的空白票給伊，伊用可擦拭的原子
      筆填寫，待金主確認好金額，伊再用不可擦拭的原子筆填
      寫等語，有該案言詞辯論筆錄在卷可參（見原審卷一第44
      5至447頁）。
　　⒊又系爭支票之原本經囑託刑事警察局鑑定，該局以光譜影
      像比對儀檢視結果，認系爭支票金額欄所載金額，均有遭
      塗改痕跡，研判塗改前之字跡，係以擦擦筆書寫等情，有
      該局109年11月16日刑鑑字第1090092091號鑑定書及附件
      在卷可稽（見原審卷一第161、210至230頁，系爭支票原
      本置於本院卷第27至28頁證件存置袋內），核與上開證人
      謝嘉入之證詞相符，堪認系爭支票係謝嘉入先以擦擦筆在
      金額欄書寫金額，嗣再塗改為目前呈現之金額。
　　⒋則依上所述，上訴人係為籌措資金，而在系爭支票之發票
      人欄簽名後，將系爭支票交付謝嘉入，並就其餘應載事項
      授權謝嘉入填寫及持以對外調借款項，而謝嘉入則先以擦
      擦筆在金額欄填寫並予以擦塗後、再以普通原子筆改寫為
      目前呈現之金額，並交由第三人，系爭支票嗣經執票人屆
      期提示，而由被上訴人依系爭支票所示金額，以上訴人之
      系爭帳戶內款項支付票款等情，堪以認定。
㈡、被上訴人是否應就系爭支票之付款，對上訴人負民法第544條
    、第184條第2項之損害賠償責任？
　　⒈按甲種活期存款戶簽發支票委託金融機關於見票時，無條
      件付款與受款人或執票人者，核其性質為委託付款，應屬
      委任契約（最高法院87年度台上字第2424號民事判決意旨
      參照）。而受任人因處理委任事務有過失，或因逾越權限
      之行為所生之損害，對於委任人應負賠償之責，民法第54
      4條固有明定。惟兩造就上訴人所簽發之支票經執票人提
      示，有關票面金額字跡之糾紛，則應依兩造間之系爭支存
      約定條款第9條：「立約人……所簽發支票票面文字金額或
      簽章如有被偽造、變造、塗改等情事時，除當時普通視力
      所能辨別者外，一經憑票付款，貴行已盡善良管理人之注
      意義務當不負損失賠償之責，立約人願自行負責絕無異議
      。」之約定（見原審卷一第120頁），此為兩造所是認（
      上開不爭執事項㈡）。則被上訴人於處理執票人提示上訴
      人所簽發支票之委託付款事務，而就票面金額有被遭塗改
      或變造等情事之辨別，有無欠缺注意義務情事，自應依上
      開約定認定之。
　　⒉次按財團法人台灣票據交換所訂系爭票據交換程序第12條
      第1項第19、28、31、46款固規定：「交換單位提回應付
      之票據，有下列情事之一者，應填具退票理由單辦理退票
      手續，原提出交換單位不得拒收：金額文字不清。字經
      擦改。使用易擦拭或易褪色之筆填寫。其他依法令之規
      定應予退票之情形。」惟上開規定，均僅針對客觀情況；
      且有關支票退票制度，早經中央銀行以90年2月16日（90
      ）台央業字第020016912-1號函揭示：自90年7月1日起之
      票信管理新制原則上不再以公權力介入，爰以行政指導方
      式訂定由票據交換所與金融業者簽訂「辦理退票及拒絕往
      來相關事項約定書」及金融業者與客戶間簽訂「支票存款
      約定書補充條款」之契約範本，輔導票據交換所、金融業
      者及支票存款戶辦理簽約以資規範之意旨（見本院卷第12
      5頁）。可見，金融業者就上開應退票之客觀情況所負應
      注意之義務，仍應回歸前述兩造間之系爭支存約定條款第
      9條約定（即除以普通視力所能辨別者外，一經憑票付款
      即已盡善良管理人之注意義務）。
　　⒊查系爭支票之票面金額曾經塗改，且均經執票人提示兌現
      ，業如前述。惟系爭支票之金額欄經本院當庭逐張勘驗原
      本結果：近距離以肉眼觀察系爭支票，除其中原判決附表
      編號1、2、4、5、6、10、11、12、13、14、19、20、21
      、22、23、24、25等17張支票，有模糊的類似色素沉澱或
      是因為紙張重疊而在上一張紙書寫時在下一張紙所留下的
      印痕，無法知悉是因之前曾以鉛筆書寫後以橡皮擦擦掉，
      或是因為紙張重疊而在上一張紙書寫時在下一張紙所留下
      的印痕，或因為筆跡墨水未乾而轉印，或是其他可能性，
      其他支票則未見有上開情況，有本院準備程序筆錄在卷可
      稽，且為兩造所不爭執（見本院卷第90頁）。可見，系爭
      支票單純以肉眼之普通視力審視，即使近距離觀察，除有
      模糊的類似色素沉澱或因紙張重疊而在上一張紙書寫時在
      下一張紙所留下的印痕，然無法知悉此種情況發生之原因
      外，尚無從發現其金額欄所呈現之金額文字，有遭塗改或
      變造等上開應予退票之情況。
　　⒋又系爭支票均經執票人提示兌現，且系爭支票均係上訴人
      為籌措資金而在發票人欄簽名、餘則空白授權交由訴外人
      謝嘉入填寫並對外調借資金等情，業如前述。且上訴人陳
      稱：任何有正常思維能力之金主，均不可能收受以肉眼即
      知金額塗改之支票而為借款，謝嘉入自不可能以金額明顯
      塗改之系爭支票調得款項，應係謝嘉入變造系爭支票並交
      付有犯意聯絡之共犯提示得逞云云（見原審卷二第213、2
      08頁、本院卷第43、45頁）。然倘如上訴人所陳，系爭支
      票係「金額明顯塗改」且「以肉眼即知」，則除非全部執
      票人、被上訴人承辦兌現業務之所有人員均無視系爭支票
      之明顯塗改金額，甚至無畏後續稽核或調查，否則，在提
      示將遭退票之預期下，根本即無「任何有正常思維能力之
      人」願意收受系爭支票甚至冒險向金融機構提示而請求付
      款之可能性。惟上訴人並未舉證有前述除外之情事，則其
      前揭所述，反而顯示系爭支票並無肉眼即知之票面金額明
      顯塗改等應予退票之情況甚明。
　　⒌且被上訴人抗辯，系爭支票均係於執票人屆期提示，惟因
      系爭支票帳戶存款不足，經其逐一通知，上訴人方於當日
      將應付票款補足以供付款等情（見原審卷一第109頁、卷
      二第177、269頁、本院卷第154、161頁），參之系爭支票
      及系爭支票帳戶交易明細，亦顯示系爭支票經執票人屆期
      提示，系爭支票帳戶均在被上訴人付款前幾小時甚至前幾
      分鐘，方才補足所需兌現之票款（見原審卷一第136至140
      頁）；上訴人復不否認上開被上訴人所辯之情（原審卷一
      第159、160頁、本院卷第44至45、184頁）。顯見被上訴
      人就系爭支票經提示之事通知上訴人時，上訴人對系爭支
      票應付票款亦無疑義，乃籌措資金以供系爭支票兌現。若
      如上訴人所稱，系爭支票有肉眼即知之金額明顯塗改情事
      ，則不僅全部執票人及被上訴人所有承辦人員均需無視系
      爭支票之明顯塗改金額且無畏後續稽核與調查，甚至尚需
      預期上訴人必會籌款匯入系爭支票帳戶以供兌現，顯然悖
      於經驗法則，自非可採。　　　　
　　⒍況按發票人於票據交付前不得自行改寫金額；票據經變造
      時，簽名在變造前者，依原有文義負責；簽名在變造後者
      ，依變造文義負責；不能辨別前後者，推定簽名在變造前
      ，票據法第11條第3項、第16條第1項固定有明文。惟發票
      人簽發空白票據交付，授權他人填寫金額或其他法定應載
      事項後再轉讓他人者，若受讓該票據之人為善意第三人，
      發票人仍應對該執票人依票據文義負擔票據責任（最高法
      院109年度台簡上字第61號民事判決意旨參照）。準此，
      發票人簽發金額欄空白之支票交付他人並授權其填載金額
      ，而執票人取得該支票時已具備法定應載事項，則縱金額
      曾有塗改等情況，除非發票人能證明執票人有惡意情事，
      仍應就該支票所載文義負發票人責任。而系爭支票均經執
      票人提示兌現，業如前述，惟上訴人未就執票人對票面金
      額曾遭塗改等情事之惡意有所舉證，揆之前述，其就系爭
      支票自應負發票人責任，則被上訴人兌付票款，亦無從認
      其有何注意義務之欠缺。
　　⒎依上所述，系爭支票均係上訴人為籌措資金而在發票人欄
      簽名、餘則空白授權交由謝嘉入填寫及對外調借資金；且
      經執票人屆期提示，俱由被上訴人通知、在上訴人對應付
      票款並無疑義而補足系爭支票帳戶之款項後兌現；而系爭
      支票之金額欄所載金額，雖先以擦擦筆書寫後再改寫為目
      前呈現之金額，惟單純以肉眼審視，無從發現其金額欄所
      呈現之金額文字有遭塗改等應予退票之情況，即非普通視
      力所能辨別。是被上訴人於處理執票人提示系爭支票之委
      託付款事務，就票面金額有遭塗改等情事之辨別，並無欠
      缺兩造間系爭支存約定條款第9條所約定之注意義務之情
      。則上訴人主張被上訴人欠缺注意義務，依民法第544條
      請求被上訴人負損害賠償責任，即非有據。又被上訴人既
      無欠缺兩造間系爭支存約定條款第9條所約定之注意義務
      之情，其自亦無應注意、能注意卻未注意之過失。則上訴
      人依民法第184條第2項規定，請求被上訴人負侵權行為之
      損害賠償責任，亦屬無據。
五、從而，上訴人依民法第544條、第184條第2項規定，訴請被
    上訴人給付3億5000萬元，及自起訴狀繕本送達翌日起至清
    償日止之法定遲延利息，為無理由，不應准許。原審為上訴
    人敗訴之判決，於法並無違誤。上訴人仍執前詞指謫原判決
    不當，求予廢棄，為無理由，應駁回其上訴。
六、本件事證已臻明確，兩造其餘之攻擊或防禦方法及所用之證
    據，經本院斟酌後，認為均不足以影響本判決之結果，爰不
    逐一論列，附此敘明。
七、據上論結，本件上訴為無理由。爰判決如主文。　　　
中　　華　　民　　國　　111 　年　　6 　　月　　8 　　日
                    民事第九庭    
                        審判長法  官  楊絮雲
                              法  官  張宇葭
                              法  官  陳賢德
正本係照原本作成。
如不服本判決，應於收受送達後20日內向本院提出上訴書狀，其
未表明上訴理由者，應於提出上訴後20日內向本院補提理由書狀
（均須按他造當事人之人數附繕本）上訴時應提出委任律師或具
有律師資格之人之委任狀；委任有律師資格者，另應附具律師資
格證書及釋明委任人與受任人有民事訴訟法第466 條之1第1項但
書或第2項所定關係之釋明文書影本。如委任律師提起上訴者，
應一併繳納上訴審裁判費。
中　　華　　民　　國　　111 　年　　6 　　月　　8 　　日
　　　　　　　　　　    　　　書記官  張佳樺